臺灣高等法院民事裁定
111年度勞抗字第22號
抗  告  人  高懷恩  
代  理  人  高大凱律師
相  對  人  行政院農業委員會水產試驗所

法定代理人  陳君如  
代  理  人  蔡進良律師
            黃冠中律師
上列當事人間聲請定暫時狀態之處分事件，抗告人對於中華民國
111年2月14日臺灣基隆地方法院111年度全字第3號所為裁定提起
抗告，本院裁定如下： 
    主  文
原裁定廢棄。
相對人於臺灣基隆地方法院一一一年度勞補字第三號確認僱傭關
係存在等事件終結確定前，應繼續依原僱用契約僱用抗告人，並
自本裁定送達相對人翌日起，按月於每月一日給付抗告人新臺幣
捌萬壹仟參佰貳拾伍元。
聲請及抗告費用由相對人負擔。
    理  由
抗告人聲請及抗告意旨略以：伊自民國84年起受雇於相對人，
  歷26年而未曾中斷，詎相對人竟援用行政院農業委員會所屬機
  關漁業公務船舶船員管理要點（下稱船舶管理要點）第34點第
  1項第2款之規定，將約僱人員之退休年限縮至60歲，已違反上
  級機關頒定之行政規則即行政院與所屬中央及地方各機關約僱
  人員僱用辦法（下稱約僱人員僱用辦法），應屬無效，亦不得
  片面拘束兩造間僱傭關係，從而相對人自不得要求伊於60歲退
  休，僱傭關係仍應存在。相對人於111年間僅僱用伊15日，兩
  造間僱傭關係存否不明確，伊之權利有不安之危險，提起本案
  確認之訴非無勝訴之望。又伊自受僱相對人逾26年考核均為甲
  等，且於102年起擔任船舶「水試2號」之船長迄今，更於108
  年以該船船長身分受臺灣水產協會推薦為優秀基層農業人員得
  獎人，可認伊顯然勝任兩造間僱傭關係約定之勞務，於相對人
  預算員額內仍配有船長職務，是以相對人繼續僱用伊顯非有重
  大困難。若本件聲請遭駁，伊之生計恐將陷於經濟困難，且日
  後若本案訴訟獲得勝訴判決，亦將因期間並無考核結果，而無
  從要求相對人於後續年度續聘伊，同將對伊產生重大損害，屆
  時亦難以執契約關係向相對人尋求損害賠償，且相對人若再聘
  僱他人擔任水試2號船長，亦將導致伊嗣後難以復職之結果，
  足見確有定暫時權利保護之必要，爰依勞動事件法第49條及民
  事訴訟法第538條第1項之規定，聲請本件定暫時狀態之處分，
  請求相對人於本案訴訟確定前，應繼續僱用抗告人，並按月於
  每月1日給付抗告人新臺幣（下同）8萬1,325元，及按月為抗
  告人繳納健保費用1,498元、勞保費用1,054元。詎原裁定駁回
  本件聲請，爰提起抗告，求為廢棄原裁定並更為裁定。
相對人則以：抗告人持有幹部船員職業證書之專門職業技術人員，且其從事相關職業領域已連續達26年之久，極富經驗、智識，非無工作謀生之能力，更無難以繼續工作維持生計之情事，遑論有何防免重大損害或避免急迫危險等必要性存在。再者，伊業已核定抗告人屆齡退職，並核准給付退職金224萬3,088元，且已於111年1月16日給付抗告人，是抗告人自有資力維持生存必須，並無因而生活頓陷困頓之情事。至抗告人所提之本訴若勝訴，亦僅生受僱人請求復職、給付報酬或損害賠償之問題，並無因避免重大損害或其他情事，有就爭執之法律關係定暫時狀態必要之情形，是抗告人之聲請難見有何必要性等語置辯。　
按定暫時狀態處分旨在維持法院為本案終結判決前之暫時狀態
  ，以防止發生重大損害、避免急迫危險或其他相類情形，於具
  體個案應透過權衡理論及比例原則，確認聲請人因許可定暫時
  狀態處分所能獲得之利益、不許是項處分所受損害、相對人因
  該項處分所受不利益及其他利害關係人之利益暨公益。而勞動
  事件之勞工，通常有持續工作以維持生計之強烈需求，基於此
  項特性，於確認僱傭關係存在之訴訟進行中，如法院認勞工有
  相當程度之勝訴可能性（例如：雇主之終止合法性有疑義等）
  ，且雇主繼續僱用非顯有重大困難時，勞工因許可定暫時狀態
  處分所能獲得之利益為生存權及工作權之確保，因不許可是項
  處分可能受有生計無以維持之損害，而雇主因該處分可能蒙受
  之不利益即繼續僱用及給付工資之損害，雇主因是項處分可能
  蒙受之損害顯遠低於勞工，自宜依保全程序為暫時權利保護，
  乃109年1月1日施行之勞動事件法第49條第1項規定，勞工提起
  確認僱傭關係存在之訴，法院認勞工有勝訴之望，且雇主繼續
  僱用非顯有重大困難者，得依勞工之聲請，為繼續僱用及給付
  工資之定暫時狀態處分。又本項係斟酌勞動關係特性之特別規
  定，性質上屬民事訴訟法第538條第1項所定爭執法律關係及必
  要性等要件之具體化，於具備本項所定事由時，勞工即得聲請
  法院命為定暫時狀態之處分（最高法院109年台抗字第961號民
  事裁定意旨參照）。再依勞動事件審理細則第80條第2項規定
  ，勞工為勞動事件法第49條第1項之聲請，就其本案訴訟有勝
  訴之望，且雇主繼續僱用非顯有重大困難，應釋明之。而所謂
  「繼續僱用顯有重大困難」係指繼續僱用勞工可能造成不可期
  待雇主接受之經濟上負擔、企業存續之危害或其他相類之情形
  。
經查：
㈠抗告人主張其自84年起受僱於相對人擔任船員，現擔任相對人
  之水試2號試驗船船長，依兩造所訂僱用契約，抗告人無公法
  上法定職務權限，就契約目的或依契約標的而言，系爭僱傭關
  係係抗告人提供一定之勞務，相對人給予報酬之私法上僱傭契
  約，應由民事訴訟途徑解決，由普通法院審判。又船舶管理要
  點第34點第1項第2款規定，將約僱人員之退休年限縮至60歲，
  已違反上級機關頒定之約僱人員僱用辦法，應屬無效，且系爭
  僱用契約為相對人預定作為同類船員僱用契約條款而訂立之附
  合契約，其適用船舶管理要點第34點第1項第2款有關滿60歲者
  ，應命令退職之規定，與約僱人員僱用辦法、勞動基準法，或
  公務人員退休撫卹法屆齡退休為65歲之規定均有不合，並限制
  抗告人之工作權，核屬對抗告人有重大不利益，而有顯失公平
  情形，依民法第247條之1規定，該約定應屬無效。故抗告人年
  僅60歲，未達65歲法定退休年齡，相對人不得要求抗告人退休
  ，且抗告人自84年6月1日起即受僱於相對人迄今，兩造間僱用
  契約應為不定期契約，兩造僱傭關係仍應存在。相對人於111
  年間僅僱用伊15日，兩造間僱傭關係存否不明確，抗告人已提
  起本案訴訟，請求確認兩造僱傭關係存在等，並有勝訴之望等
  情，業據其提出110年度兩造間僱用契約書、歷年受僱相對人
  之考核通知書、抗告人110年12月23日簽（含相對人代表人之
  批示）、相對人內部簡簽暨附件兩造間111年度僱用契約書、
  抗告人最新體檢合格證明書、108年間農委會漁業署簽呈、農
  委會船舶船員管理要點修正草案條文對照表、110年農委會漁
  業署開會通知單及附件、111年1月6日宜蘭大學郵局第4號存證
  信函、110年12月受僱相對人之薪資單等以為釋明（見原法院1
  11年度勞補字第3號卷第59-123頁）。且抗告人並已提起本案
  訴訟，請求確認兩造僱傭關係存在一節，亦經本院調閱原法院
  111年度勞補字第3號民事卷宗核閱無訛。堪認抗告人就相對人
  得否命年滿60歲之抗告人退休，而對於兩造僱傭關係是否存在
  有所爭執，且其就該爭執之法律關係所提本案訴訟有勝訴之望
  ，已為相當之釋明。又抗告人就其本案訴訟有勝訴之望僅負釋
  明之責。所稱釋明，乃謂當事人提出能即時調查之證據，使法
  院就其主張之事實，得生薄弱之心證，信其大概如此而言（最
  高法院99年度台抗字第311號裁定參照）。抗告人既已釋明相
  對人命年滿60歲之抗告人退休之合法性有所疑義而於本案訴訟
  有勝訴之望。至於抗告人之主張是否可採，兩造間僱傭關係是
  否仍然存在，係屬本案訴訟之具體爭執，並非本件保全程序所
  得審究。相對人辯稱其如未依船舶管理要點之規定，命滿60歲
  之抗告人退職，將有違反平等原則之疑義等語，自不能動搖前
  揭抗告人就本案訴訟有勝訴之望已釋明之判斷。
㈡相對人隸屬政府之漁業試驗研究與技術推廣機構，抗告人原擔
  任水試2號之船長，相對人命抗告人退休後，現水試2號尚未聘
  僱船長一節，為兩造所不爭執（見本院卷第72-73頁），故相
  對人繼續聘用抗告人自不可能造成不可期待其接受之經濟上負
  擔，亦不至造成其經營存續之危害或其他相類情形，堪認抗告
  人已釋明命相對人於本案訴訟終結確定前繼續僱用伊，非顯有
  重大困難。
㈢抗告人受僱於相對人擔任水試2號船長，人格及經濟上從屬於相
  對人，其工作乃人格自我實現所不可或缺，遽遭相對人命退休
  ，生活必受重大影響，審酌抗告人主張其遭相對人命退休後，
  頓失主要經濟收入來源，至今並無於其他地方任職、受僱或取
  得勞務報酬，且其名下僅有年份西元2009年之日產汽車一輛，
  並尚有貸款110萬元等情，已據其提出全國財產稅總歸戶財產
  查詢清單、各類所得資料清單、高麗琴出具之聲明書及中華郵
  政股份有限公司客戶歷史交易清單等以為釋明（見本院卷第91
  -100頁），堪認抗告人有持續工作以維持生計之強烈需求。其
  提起之本案訴訟，訴訟標的金額逾150萬元，得上訴第三審，
  短期間未必能夠確定，隨訴訟之漫長進行，抗告人前揭人格及
  經濟上損害，恐持續擴大而達重大程度之虞，倘令相對人於本
  案訴訟終結確定前繼續僱用抗告人，適足以防止前揭重大損害
  發生，相對人雖因此須按月給付抗告人工資，但得受領勞務以
  彌補，所蒙受之不利益應甚微小，且僱傭關係屬私權法律關係
  ，相對人為一持續運作、財務狀況健全之行政機關，相對人繼
  續僱用抗告人非顯有重大困難，尚不因此造成不可期待其接受
  之經濟上負擔，與其他利害關係人之利益、法秩序之安定、和
  平等公益無重大影響，綜此，抗告人聲請定暫時狀態處分，請
  求命相對人於本案訴訟終結確定前依原僱用契約繼續僱用抗告
  人，並按月給付8萬1,325元等情，應認抗告人已就請求及原因
  為釋明。　
㈣雖相對人抗辯：其所為僱用船員之行為，性質屬行政契約，應
  屬公法上職務關係，非屬私法上僱傭契約，故本件普通法院無
  管轄權，應由行政法院管轄；又抗告人持有幹部船員職業證書
  ，且從事相關領域已久，非無工作謀生之能力，更無難以繼續
  工作維持生計之情事。並其業已並核准抗告人退職金224萬3,0
  88元並給付完畢，是抗告人自有資力維持生存必須，並無生活
  陷於困頓之情事，自不得以此作為本件准許之理由云云。然查
  ，系爭僱傭關係係抗告人提供一定之勞務，相對人給予報酬之
  私法上僱傭契約，應由民事訴訟途徑解決，由普通法院審判一
  節，已據抗告人提出前揭證據釋明之，佐以抗告人於任職相對
  人期間，相對人亦係以雇主身分，而為抗告人辦理勞工保險等
  情，有投保資料可參（見本院卷第109-115頁），堪認普通法
  院就本件有管轄權一節，已據抗告人釋明在案。又承前所述，
  勞動事件法第49條為民事訴訟法定暫時狀態處分相關規範之特
  別規定，性質上屬民事訴訟法第538條第1項所定爭執法律關係
  及必要性等要件之具體化，勞工提起確認僱傭關係存在之訴，
  法院認勞工有勝訴之望，且雇主繼續僱用非顯有重大困難者，
  即得依勞工之聲請，為繼續僱用及給付工資之定暫時狀態處分
  ，至民事訴訟法所規範關於定暫時狀態處分之保全必要性要件
  ，已非勞工聲請定暫時狀態處分時應備及釋明之要件，則相對
  人前開所辯，尚難作為否定勞工得獲暫時狀態處分保障之依據
  。
綜上所述，本件抗告人就其與相對人間確認僱傭關係存在訴訟
  有勝訴之望，及相對人繼續僱用抗告人非顯有重大困難之定暫
  時狀態處分之請求及原因，已為釋明，抗告人依勞動事件法第
  49條第1項規定聲請定暫時狀態處分，求為命相對人於本案訴
  訟終結確定前，應依原僱用契約繼續僱用抗告人，並自本院裁
  定送達相對人之翌日起，按月於每月1日給付抗告人8萬1,325
  元，核屬有據，應予准許。從而，原裁定駁回抗告人聲請，尚
  有未洽。抗告意旨指摘原裁定不當，聲明廢棄，為有理由，應
  由本院廢棄改判如主文第二項所示。至抗告人另主張相對人應
  按月為抗告人繳納健保費用1,498元、勞保費用1,054元部分，
  因抗告人聲請相對人應依原僱用契約繼續僱用抗告人部分，業
  經准許，則相對人於本案終結前，按月給付抗告人薪資之同時
  ，亦應依原僱用契約負擔抗告人之健保及勞保費用，自無就此
  部分另行諭知之必要。末查，本院審酌前述抗告人遭相對人命
  退休後，至今未於其他地方任職、受僱或取得勞務報酬，及其
  尚有110萬元之貸款債務，暨相對人為一持續運作、財務狀況
  健全之行政機關等各情，認無命抗告人供擔保之必要，爰免除
  抗告人就本件定暫時狀態處分供擔保。
據上論結，本件抗告為有理由，爰裁定主文。　
中　　華　　民　　國　　111 　年　　5 　　月　　24　　日
                  勞動法庭
                        審判長法  官  李慈惠
                              法  官  吳燁山
                              法  官  謝永昌
正本係照原本作成。
本裁定除以適用法規顯有錯誤為理由外，不得再抗告。如提起再
抗告，應於收受送達後10日內委任律師為代理人向本院提出再抗
告狀。並繳納再抗告費新臺幣１千元。
中　　華　　民　　國　　111 　年　　5 　　月　　25　　日
　　　　　　　　　　　　　    書記官  王增華